臺灣臺中地方法院刑事判決　　　　　　　　　　　　　九十二年度金訴緝字第三號
　　公　訴　人　臺灣臺中地方法院檢察署檢察官
　　被　　　告　甲○○
右列被告因違反期貨交易法案件，經臺灣臺中地方法院檢察署檢察官提起公訴（九十
年度偵字第一三六五○號），暨臺灣臺北地方法院檢察署檢察官聲請併案辦理（九十
二年度偵字第二○九四三號），本院判決如左：
    主  文
甲○○幫助未經許可，擅自經營期貨經理事業、期貨顧問事業，處有期徒刑陸月。
    事  實
一、甲○○與丙○（業經檢察官不起訴處分）及真實姓名年籍均不詳綽號張先生之成
    年男子因打牌而認識，該張先生於民國九十年三月間以開設網路購物中心為由，
    邀丙○以其名義承租臺中市○○○路○段六十之八號六樓之五之房屋，並以丙○
    為名義負責人在該房屋處設立沖天科技資訊管理商行（下簡稱沖天商行），登記
    營業項目為：「一企業經營管理顧問業‧二創業投資事業管理顧問業‧三資訊軟
    體服務業‧四資料處理服務業‧五電子資訊供應服務業」等業務，該張先生明知
    沖天商行所營業之項目並未包括仲介及從事外幣保證金交易等期貨經理及期貨顧
    問事業，且知一方於客戶與其簽約並繳付外幣保證金後，隨時應客戶之請求，於
    保證金之數倍範圍內，以自己之名義為客戶之計算，在國內外匯市場從事不同幣
    別間之即期或遠期期貨買賣交易，不需實際交割，在當日或到期以反方向交易軋
    平而僅結算買賣差價之外幣保證金交易，係屬期貨交易法第三條第一項第四款之
    槓桿保證金契約，為期貨交易之一種，除有同條第二項公告豁免之情形外，均應
    受期貨交易法之規範，如以接受委託書收取佣金或手續費等方式代他人操作外幣
    保證金交易者，係屬經營期貨經理事業，如僅提供場所、設備及相關外匯資訊或
    建議分析意見等，則屬經營期貨顧問事業，竟未經財政部證券暨期貨管理委員會
    之許可，並發給許可證照，即在報紙刊登招考行政職員、兼職人員之分類廣告，
    對戊○○等不知情之應徵者施以短期外幣保證金交易買賣之行情分析、下單、平
    倉等訓練後，即要求應徵者開戶，在沖天商行進行交易，其交易方法係與戊○○
    等人簽立合約書，約定戊○○等人在美國ＡＰＥＸ  ＦＩＮＡＮＣＥ  ＧＲＯＵ
    Ｐ  ＬＩＮＩＴＥＤ公司（下簡稱ＡＰＥＸ公司）開設帳戶從事外幣保證金交易
    前，應先依合約規定於交易商ＡＰＥＸ公司指定之香港上海匯豐銀行第0000
    000000號帳戶內存入一萬元美金以上之最低保證金，方可在保證金相對應
    之倍數金額範圍內，以電話下單給ＡＰＥＸ公司，再由ＡＰＥＸ公司依戊○○等
    客戶指示，在不同市場執行現貨外匯交易，沖天商行則提供場地、設備、諮詢及
    顧問，或由客戶直接委託沖天商行之其他應徵人員下單操作，或二者搭配操作，
    交易種類以英鎊、歐元、瑞士法郎、日圓為主現貨外幣之即期或遠期買賣，約定
    保證金為即市買賣：每張合約保證金美金五百元，隔市買賣：每張合約保證金美
    金一千五百元，對沖按金：每對沖合約保證金美金三百元，因係以保證金制度交
    易，戊○○等人無需立即交割現貨外幣，而係依各該外幣匯率在市場行情變動之
    漲跌，於平倉後計算戊○○等人之差價損益，在交易進行中，戊○○等人只要尚
    有未平倉合約，即需補足保證金，以維持其帳戶內必須之保證金水準，如因市場
    價位變動虧損時，戊○○等人亦必須依照合約書於指定之時間內，追加足夠之保
    證金予ＡＰＥＸ公司，以維持交易之進行，戊○○等人未補足保證金時，ＡＰＥ
    Ｘ公司有權依協議書之約定，將戊○○等人全部或部分尚未平倉合約予以斬倉，
    又約定每買賣一口合約，由ＡＰＥＸ公司於每手完成買賣合約平倉後，收取美金
    八十元之手續費，由沖天商行拆帳分得美金六十元，非法經營以接受委託書收取
    佣金或手續費等方式，代他人下單操作外幣保證金交易之期貨經理業務，以及提
    供場所、電腦設備、商情資訊及相關外匯資訊或建議分析意見予戊○○等人自行
    下單交易之期貨顧問事業。丙○於九十年四月間發現該商行所營事業與當初張先
    生所言不符後，乃要求張先生更換負責人名義，張先生即以每月新台幣（下同）
    三萬元之代價，利誘甲○○擔任沖天商行之名義負責人，而甲○○明知他人利用
    人頭擔任公司行號負責人大多係欲為不法之行為，竟仍基於幫助張先生為前揭非
    法經營期貨經理事業及期貨顧問事業之間接故意（不確定故意），自九十年四月
    十五日開始擔任未為任何實際出資之沖天商行名義負責人。嗣於九十年六月五日
    ，經法務部調查局臺中市調查站在上址當場查獲，並扣得張先生所有供前揭行為
    所用之登報應徵資料二份、應徵申請表、合約書各七冊、公司上課資料與文宣四
    份、交易計算表二冊、客戶協議書、結帳切結書、帳號資料、員工薪資表、薪水
    袋簽收單、電話單據、營利事業登記證影本、讓渡書、稅捐資料各一份、交易報
    表、統計表、空白水單、職員簽到簿各一冊、客戶委買錄音帶八捲、雜記三冊。
二、案經法務部調查局臺中市調查站移送臺灣臺中地方法院檢察署檢察官偵查起訴。
    理  由
一、按期貨交易法第三條第一項第四款所規定之「槓桿保證金交易」，係指當事人約
    定，一方支付價金一定成數之款項或取得他方授與之一定信用額度，雙方於未來
    特定期間內，依約定方式結算差價或交付約定物之契約，為期貨交易之一種，而
    所謂「外幣保證金交易」，係指一方於客戶與其簽約並繳付外幣保證金後，得隨
    時應客戶之請求，於保證金之倍數範圍內，以自己之名義為客戶之計算，在外匯
    市場從事不同幣別間之即期或遠期買賣交易，且此項交易不須實際交割，一般都
    在當日或到期日以前以反方向交易軋平，而僅結算買賣差價，由上開定義可知「
    外幣保證金交易」為「槓桿保證金交易」之一種；又任何人以接受委託書並收取
    佣金或手續費等方式代他人操作「外幣保證金交易」，係屬經營期貨經理事業，
    若以招攬客戶至海外開立美金帳戶，並提供場所設備及相關外匯資訊，供客戶自
    行下單交易者，係屬經營期貨顧問事業，未經許可經營期貨經理或顧問事業，係
    違反期貨交易法第八十二條第一項之規定，觸犯同法第一百十二條第五款之罪。
    此有財政部證券暨期貨管理委員會台財證七字第三三六七二號函示可資參照（
    參偵卷二第二三○頁）。
二、本件訊據被告甲○○，固坦承擔任沖天公司之名義負責人，惟否認有幫助張先生
    為前揭行為之故意，辯稱：當時係丙○邀伊合夥開設電動玩具店，約定伊出資五
    十萬元並擔任名義負責人，其他由丙○負責處理，未料，伊交付十萬元現金及四
    十萬元本票予丙○後，竟發生違法情事，對這一切伊全不知情云云。經查，張先
    生利用沖天商行為前揭非法行為之事實，業經同案被告徐明達（業經本院判處有
    期徒刑一年）在本院九十二年度金訴字第七號案審理中供述明確，核與沖天公司
    之職員林琬娟、林雅文、汪明霞、黃麗鳳、梁鳳淑、李建安、林曉玲、林文玉、
    吳雪梅、郭怡芩、廖珍琦，及證人戊○○、劉榮霖、洪福助、紀淑真、畢崇祖、
    陳建榮、吳仲庚、陳俊卿、黃忠信、林麗梅、唐宗傑等人在檢察官偵訊中所陳述
    之情節大致相符，並有沖天商行之營利事業登記資料（參偵卷一第三四六頁）、
    財政部暨期貨管理委員會九十一年八月五日台財政七字第○九一○一四一九九五
    號函（參偵卷二第二二八頁）各一份附卷可稽，及扣案之登報應徵資料二份、應
    徵申請表、合約書各七冊、公司上課資料與文宣四份、交易計算表二冊、客戶協
    議書、結帳切結書、帳號資料、員工薪資表、薪水袋簽收單、電話單據、營利事
    業登記證影本、讓渡書、稅捐資料各一份、交易報表、統計表、空白水單、職員
    簽到簿各一冊、客戶委買錄音帶八捲、雜記三冊足憑。次查，(一)右揭被告擔任沖
    天商行名義負責人之經過，業據丙○於檢察官偵訊中陳述在卷（參偵卷二第七○
    頁筆錄，檢察官並因而對丙○為不起訴處分，此有該不起訴處分書一份在卷可佐
    ），(二)丙○在檢察官偵訊中稱：「（問：沖天商行為何會轉讓給甲○○？）是小
    張找他當負責人，我有與他簽立讓渡書」、「（問：有無其他意見陳述？）前揭
    房屋租賃契約要改甲○○為承租人時，甲○○、張先生、陳姓房東、我均有在場
    」（參偵卷三第二十、第二三頁筆錄），代表出租人雅飛有限公司訂立前揭房屋
    租賃契約之陳明雄在檢察官偵訊中結證稱：「（問：房屋租賃契約後來是否有更
    改？）有，在九十年四月底」、「（問：有幾個人來改契約？）丙○、我、張先
    生、甲○○」（參偵卷三第六五頁筆錄），並有被告與丙○於九十年四月十五日
    簽立之沖天商行讓渡書（參偵卷二第七三頁）、被告與雅飛有限公司於九十年四
    月三十日訂立之房屋租賃契約書（參偵卷三第六九頁）各一份附卷可稽，(三)被告
    於檢察官初訊時原謂其不認識張先生（參偵卷三第三、第二二頁筆錄），嗣供稱
    ：「丙○找我當負責人，我有與丙○簽立讓渡書，他答應每月給我三萬元」（參
    偵卷三第二一頁筆錄）、「我有去簽房屋租賃契約書」、「（何人找你當負責人
    ？）已忘了，張先生是丙○介紹認識的，亦是在牌桌認識的」、「（問：張先生
    當時找你當負責人，給你多少錢？）三萬元」、「（問：你知道你負責之商行營
    業內容為何？）不知道」（參偵卷三第六五～第六六頁筆錄）；綜上可知被告確
    係為了每月三萬元之利益自願擔任沖天商行之人頭負責人，其前揭所辯不但未提
    出證據證明且為丙○所否認，顯然僅係卸責之詞不足採信，而按被告雖不知張先
    生利用沖天商行經營何業務，惟一般人欲設立公司行號，莫不以自己名義申請，
    以確保己身之利益，若刻意花錢借他人名義充當人頭負責人，應可預見係為作非
    法行為之用，以達掩飾脫責之目的，依被告當時五十幾歲之人生豐富閱歷，當無
    不知之理，卻仍甘任該沖天商行之人頭負責人，且該商行果然被張先生作為非法
    營業之用，其行為已符合預見其發生而其發生並不違背其本意之間接故意之情形
    。本件事證明確，被告犯行應堪認定。
三、核被告所為，係犯刑法第三十條第一項、期貨交易法第一百十二條第五款之幫助
    未經許可擅自經營期貨經理事業、期貨顧問事業罪，依刑法第三十條第二項幫助
    犯之規定，減輕其刑。爰審酌被告僅係人頭、行為時間不長所獲不多，惟影響社
    會金融秩序至鉅等一切情狀，量處如主文所示之刑。另幫助犯之犯罪態樣與實施
    犯罪之正犯有異，其所處罰者，乃其提供助力之行為本身，而非正犯實施犯罪之
    行為，因此幫助犯不適用責任共同原則，對正犯所有供犯罪所用或因犯罪所得之
    物，勿庸併為沒收之宣告（最高法院八十八年度臺上字第六二三四號判決參照）
    ，故扣案之登報應徵資料二份、應徵申請表、合約書各七冊、公司上課資料與文
    宣四份、交易計算表二冊、客戶協議書、結帳切結書、帳號資料、員工薪資表、
    薪水袋簽收單、電話單據、營利事業登記證影本、讓渡書、稅捐資料各一份、交
    易報表、統計表、空白水單、職員簽到簿各一冊、客戶委買錄音帶八捲、雜記三
    冊，雖係正犯張先生所有供本犯行所用之物，亦不併予宣告沒收，附此敘明。
四、臺灣臺北地方法院檢察署檢察官聲請併案辦理意旨略以：被告甲○○係址設臺北
    市中山區○○○路○段一○三號五樓「宏盛科技資訊行」（下簡稱宏盛行）之負
    責人，其明知宏盛行並未經主管機關財政部證券暨期貨管理委員會之許可並發給
    許可執照，竟意圖為自己不法之所有，與年籍姓名不詳自稱「梁小姐」、「ＳＨ
    ＩＮＯ」（女）、「ＡＬＥＣ」（男）等成年人基於犯意之聯絡，於九十一年七
    月間，以在報紙刊登廣告應徵助理員之方式，誘使不知情之應徵者丁○○、乙○○前來上址任職，旋以獲利豐厚為餌，提供場所、設備及相關外匯資訊及建議分
    析意見，供丁○○、乙○○先行匯入一定成數之保證金至交易商ＡＰＥＸ公司所
    指定之香港銀行第0000000000號帳戶內，即得在相對應之倍數範圍內
    ，以電話下單方式操作，而經營期貨顧問事業，嗣丁○○、乙○○所投資之三十
    八萬餘元、一百萬餘元並已虧損殆盡。因認被告涉犯期貨交易法第一百十二條第
    五款之罪，並與前揭論罪科刑之起訴事實有連續犯之裁判上一罪關係云云。
五、按構成刑法第五十六條之連續犯必須出於基於概括之犯意，而所謂概括之犯意，
    必須其多次犯罪行為自始均在一個預定犯罪計劃以內，出於主觀上始終同一犯意
    之進行，若途中另有新犯意發生，縱所犯為同一罪名，究非連續其初發的意思，
    即不能成立連續犯（最高法院七十年臺上字第六二九六號判例參照）。查檢察官
    聲請併案辦理之事實發生在九十一年七月間，與前揭起訴事實遭查獲之九十年六
    月五日，相距有一年一個月餘之久，又被告在本院供稱：「後來我為了要跟丙○
    拿四十萬元本票回來，他說要我去申請第二家（即是宏盛行）才要還我，後來我
    在台中檢察官那邊出庭，發覺情形不對，我要撤回不做負責人，但都找不到他」
    等語（參本院卷第七一頁審判筆錄），足徵被告擔任沖天商行及宏盛行人頭負責
    人之時間相隔甚遠且非自始即在一個預定犯罪計劃之內，顯非出於概括犯意為之
    ，與連續犯之構成要件不合，非屬裁判上一罪，併案事實自為起訴效力所不及，
    本院非能併予審理，應退回檢察官另行處理。
據上論斷，應依刑事訴訟法第二百九十九條第一項前段，期貨交易法第一百十二條第
五款，刑法第十一條前段、第三十條，判決如主文。
本案經檢察官己○○到庭執行職務
中      華      民      國    九十三    年      一      月     十五     日
                              臺灣臺中地方法院刑事第十三庭
                                      審判長法  官 許旭聖
                                            法  官 許月馨
                                            法  官 李秋娟
右正本證明與原本無異。
如不服本判決，應於判決送達後十日內向本院提出上訴狀，上訴於臺灣高等法院臺中
分院( 須附繕本 )。
                                            書記官
中    華    民    國      九十三      年       一      月     十五    日
附錄本案論罪科刑法條全文：
期貨交易法第一百十二條第五款：
有下列情事之一者，處七年以下有期徒刑，得併科新臺幣三百萬元以下罰金：
五、未經許可，擅自經營期貨信託事業、期貨經理事業、期貨顧問事業或其他期貨服
    務事業者。
